ACORDAO-COMPLETO-2422574

ACÓRDÃO 10225/2020 ATA 33/2020 - SEGUNDA CÂMARA

VISTOS, relatados e discutidos estes autos em que se analisa ato de concessão de aposentadoria deferida a ex-servidora da Gerência Executiva do INSS de Fortaleza/CE. 
ACORDAM os Ministros do Tribunal de Contas da União, reunidos em Sessão da 2ª Câmara, ante as razões expostas pelo Relator, e com fulcro nos incisos III e IX do art. 71 da Constituição Federal e nos arts. 1º, inciso V, e 39, inciso II, da Lei 8.443/1992, c/c o art. 259, inciso II, do Regimento Interno/TCU, em:
9.1. considerar ilegal a concessão de aposentadoria em favor da Sra. Maria Del Carmen Alvarez Fontenele, negando registro ao correspondente ato; 
	9.2. dispensar o ressarcimento das quantias indevidamente recebidas de boa-fé pela interessada, consoante o disposto no Enunciado 106 da Súmula da Jurisprudência do TCU;
9.3. determinar à Gerência Executiva do INSS de Fortaleza/CE que:
9.3.1. no prazo de 15 (quinze) dias, a contar da ciência desta Deliberação, abstenha-se de realizar pagamentos referentes à parcela indevida da rubrica "16171 DECISAO JUDICIAL TRANS JUG APO", sujeitando-se a autoridade administrativa omissa à responsabilidade solidária, nos termos do art. 262, caput, do Regimento Interno/TCU;
        9.3.2. dê ciência, no prazo de 15 (quinze) dias, a contar do recebimento da notificação deste Acórdão, do inteiro teor desta Deliberação à Sra. Maria Del Carmen Alvarez Fontenele, encaminhando a este Tribunal, no prazo de 30 (trinta) dias, comprovante da referida ciência; 
        9.3.3. alerte à interessada que o efeito suspensivo proveniente da interposição de possíveis recursos perante o TCU não a exime da devolução dos valores percebidos indevidamente após a respectiva notificação, caso os recursos não sejam providos; 
        9.4. esclarecer ao órgão de origem que poderá emitir novo ato de concessão, livre da irregularidade indicada neste processo, submetendo-o a este Tribunal, nos termos da IN/TCU 78/2018.

Concessão de aposentadoria deferida a ex-servidora da Gerência Executiva do INSS de Fortaleza/CE.

Segunda Câmara

3. Interessada: Maria Del Carmen Alvarez Fontenele (XXX.372.353-XX).

13.1. Ministros presentes: Ana Arraes (Presidente), Augusto Nardes, Aroldo Cedraz e Raimundo Carreiro.
13.2. Ministros-Substitutos presentes: Marcos Bemquerer Costa (Relator) e André Luís de Carvalho.

MARCOS BEMQUERER

Adoto como Relatório, com os pertinentes ajustes de forma, a instrução da Secretaria de Fiscalização de Pessoal - Sefip, por meio da qual a concessão de aposentadoria objeto destes autos é analisada e cujo encaminhamento contou com a anuência do Procurador Rodrigo Medeiros de Lima (peças 7 a 9) : 
"INTRODUÇÃO
1. Trata-se de ato inicial de concessão de aposentadoria de Maria Del Carmen Alvarez Fontenele, ex-servidora da Gerência Executiva do INSS - Fortaleza/CE - INSS/MPS.
2. O ato foi submetido para fim de registro à apreciação do Tribunal de Contas da União (TCU) , de acordo com o art. 71, inciso III, da Constituição Federal. O cadastramento e a disponibilização ao TCU ocorreram por intermédio do Sistema de Apreciação e Registro de Atos de Admissão e Concessões, na forma dos arts. 2º, caput e incisos I a VI, e 4º, caput, da Instrução Normativa-TCU 78/2018.
EXAME TÉCNICO
3. Do exame do ato, bem como da ficha financeira extraída do Siape (peça 4) , constatou-se que a ex-servidora continua recebendo a rubrica '16171 DECISAO JUDICIAL TRANS JUG APO', no valor de R$ 576,60, relativa à complementação salarial do Decreto-lei 2.438/1988, a qual já deveria ter sido totalmente suprimida dos proventos da interessada.
4. O parecer do Controle Interno foi pela legalidade do ato, com a justificativa de que a vantagem judicial decorre da Ação Ordinária n. 99.12099-0 (numeração nova n. 0012099-10.1999.405.8100) , ajuizada pela interessada em desfavor do INSS junto a 7ª Vara da Justiça Federal no Ceará, que determinou o restabelecimento da vantagem denominada Complementação Salarial, prevista no Decreto Lei 2.438/1988.
5. Referida ação transitou em julgado e nela foi proferida a seguinte sentença (peça 2) :
'15. Em face do exposto, JULGO PROCEDENTE o pedido, no sentido de determinar ao Promovido que adote ou faca adotar todas as medidas administrativas necessárias de modo que seja assegurado a Demandante a continuidade da percepção da vantagem denominada de 'complementação salarial' e que vinha sendo paga sob a nomenclatura de 'Diferença individual Lei 7.923/89', condenando-o, ainda, no pagamento das parcelas vencidas desde o momento em que suprimida, corrigidos e com juros de mora, devendo serem observadas as recomendações do Manual de Orientação de Procedimentos para os Cálculos da Justiça Federal, aprovado pela Resolução n. 242, de 3 de julho de 2001, ou outro manual semelhante que venha a substitui-lo, confirmando os termos da tutela antecipada anteriormente deferida.'
Da rubrica complementação salarial do Decreto-lei 2.438/1988
6. O Acórdão 2161/2005-TCU-Plenário, de relatoria do Ministro Walton Alencar Rodrigues, preconiza que tais rubricas não se incorporam indefinidamente à remuneração do servidor, a menos que orientação em sentido contrário esteja expressamente fixada na decisão judicial que as concedeu. Ainda assim, quando a sentença judicial determinar expressamente incorporação dessas parcelas, estas devem ser pagas sob forma de vantagem pessoal nominalmente identificada (valores nominais, e não percentuais) , sujeitas exclusivamente aos reajustes gerais do funcionalismo.
7. Especificamente no tocante à complementação salarial do Decreto-lei 2.438/1988, as leis supervenientes que reestruturaram a carreira da interessada expressamente estabeleceram a necessidade de absorver a rubrica questionada por ocasião dos futuros aumentos concedidos à categoria, conforme o art. 14 da Lei 12.716/2012: 
'Art. 14. A Vantagem Pessoal Nominalmente Identificada - VPNI de que trata o art. 9º da Lei no 11.314, de 3 de julho de 2006, a partir de 1º de fevereiro de 2012, será devida nos percentuais de (...) 
Parágrafo único. A VPNI de que trata o caput deste artigo não servirá de base de cálculo para nenhuma outra vantagem ou gratificação e será gradativamente absorvida por ocasião do desenvolvimento no cargo por progressão ou promoção ordinária ou extraordinária, da reorganização ou da reestruturação dos cargos ou das remunerações previstas na Lei nº 11.314, de 3 de julho de 2006, da concessão de reajuste ou vantagem de qualquer natureza e estará sujeita exclusivamente à atualização decorrente de revisão geral da remuneração dos servidores públicos federais.' (grifei) 
8. A sobredita parcela remuneratória, mesmo que paga em decorrência de decisão judicial transitada em julgado, deveria ter sido absorvida após os aumentos de remuneração provocados pela implantação de plano de carreira posterior, exceto se de outra forma expressamente deliberar o pronunciamento jurisdicional.
9. Nesse contexto, comparando-se o valor da remuneração bruta da interessada em dois momentos distintos - fevereiro/2012 (peça 3) e junho/2020 (peça 4) , constata-se que houve nesse período um aumento suficiente para absorver integralmente a parcela judicial em epígrafe.
10. No caso ora examinado, não foram observados os requisitos do Acórdão 2161/2005-TCU-Plenário (relator Ministro Walton Alencar Rodrigues) , tampouco o disposto no art. 14 da Lei 12.716/2012, uma vez que não foram realizadas as devidas absorções por ocasião das reestruturações da carreira da interessada, o que configura a ilegalidade dos pagamentos atuais. 
11. Assim, o ato deve ser considerado ilegal, cabendo determinação à Gerência Executiva do INSS - Fortaleza/CE para que exclua a parcela judicial alusiva à complementação salarial originária do Decreto-Lei 2.438/1988.
CONCLUSÃO
12. Em razão do exposto, e tendo em vista as análises realizadas no ato inicial de concessão de aposentadoria de Maria Del Carmen Alvarez Fontenele, esta Unidade Técnica considera que o ato em tela deve ser considerado ilegal e ter o registro negado por esta Egrégia Corte, tendo em vista a continuidade do pagamento da rubrica judicial referente à complementação salarial originária do Decreto-Lei 2.438/1988.
13. Quanto aos valores indevidos já pagos, propõe-se dispensar a devolução, com fundamento no Enunciado 106 da Súmula da Jurisprudência do TCU.
14. Por fim, vale destacar que o ato em análise ingressou no TCU há menos de cinco anos. Assim, não se fez necessária a instauração do contraditório, segundo o entendimento estabelecido no Acórdão 587/2011-TCU-Plenário, de relatoria do Ministro Valmir Campelo. Registre-se ainda que a análise deste processo levou em conta os dispositivos da Resolução TCU 315/2020. 
PROPOSTA DE ENCAMINHAMENTO
15. Ante o exposto, e com base nos arts. 71, inciso III, da Constituição Federal; 1º, inciso V, e 39, inciso II, da Lei 8.443/1992; 260, § 1º, do Regimento Interno do Tribunal de Contas da União, propõe-se:
a) considerar ILEGAL e recusar o registro do ato inicial de concessão de aposentadoria de Maria Del Carmen Alvarez Fontenele (CPF: XXX.372.353-XX) ;
b) dispensar a devolução dos valores indevidamente recebidos até a data da ciência do acórdão que vier a ser prolatado, com base no Enunciado 106 da Súmula da Jurisprudência do TCU;
c) determinar à Gerência Executiva do INSS - Fortaleza/CE, com base nos arts. 45 da Lei 8.443/1992, e 4º, inciso I, da Resolução-TCU 315/2020, que:
c.1) exclua a parcela judicial alusiva à complementação salarial originária do Decreto-Lei 2.438/1988 dos proventos da ex-servidora, comunicando ao TCU, no prazo de quinze dias, as providências adotadas, nos termos dos arts. 262, caput, do Regimento Interno do TCU e 8º, caput, da Resolução-TCU 206/2007;
c.2) cadastre novo ato, livre da irregularidade apontada, submetendo-o ao TCU no prazo de trinta dias, nos termos dos arts. 262, § 2º, do Regimento Interno do TCU e 19, § 3º, da Instrução Normativa-TCU 78/2018;
c.3) informe à inativa o teor do acórdão que vier a ser prolatado, encaminhando ao TCU, no prazo de trinta dias, comprovante da data de ciência pela interessada, nos termos do art. 4º, § 3º, da Resolução-TCU 170/2004, alertando-a de que o efeito suspensivo proveniente de eventual interposição de recurso junto ao TCU não a exime da devolução dos valores indevidamente percebidos após a notificação, em caso de não provimento desse recurso."
É o Relatório.

não há.

Procurador Rodrigo Medeiros de Lima.

PESSOAL. APOSENTADORIA. COMPLEMENTAÇÃO SALARIAL DO DECRETO-LEI 2.438/1988 PERCEBIDA POR DECISÃO JUDICIAL. PARCELA NÃO ABSORVIDA PELOS REAJUSTES E REESTRUTURAÇÕES DE CARREIRA SUBSEQUENTES AO PROVIMENTO JURISDICIONAL. INOBSERVÂNCIA DOS DITAMES DO ACÓRDÃO 2.161/2005 - PLENÁRIO E DO ART. 14 DA LEI 12.716/2012. ILEGALIDADE. NEGATIVA DE REGISTRO. DETERMINAÇÕES

APOSENTADORIA (APOS)

Secretaria de Fiscalização de Pessoal - Sefip.

Em apreciação o ato da concessão de aposentadoria deferida pela Gerência Executiva do INSS de Fortaleza em benefício da Sra. Maria Del Carmen Alvarez Fontenele no cargo de Técnico do Seguro Social.
2.		A Secretaria de Fiscalização de Pessoal - Sefip constatou a inclusão nos proventos da inativa da parcela no valor de R$ 576,60 decorrente de decisão judicial transitada em julgado (peça 4) e referente ao Decreto-lei 2.438/1988, a qual não foi devidamente absorvida ao longo dos anos pelos aumentos e reestruturações que beneficiaram a sua carreira, contrariando o regramento estabelecido no Acórdão 2161/2005-TCU-Plenário (relator ministro Walton Alencar Rodrigues) e na Lei 12.716/2012. 
3.		De acordo com os pareceres precedentes, a indigitada parcela remuneratória, mesmo que paga em decorrência de decisão judicial transitada em julgado, deveria ter sido absorvida após os aumentos de remuneração provocados pela implantação de planos de carreira posteriores, exceto se o provimento jurisdicional expressamente dispuser de forma diversa.
4.		No caso em foco, a sentença judicial que beneficiou a Sra. Maria Del Carmen Alvarez Fontenele foi assim redigida (peça 2) : 
"15. Em face do exposto, JULGO PROCEDENTE o pedido, no sentido de determinar ao Promovido que adote ou faça adotar todas as medidas administrativas necessárias de modo que seja assegurado a Demandante a continuidade da percepção da vantagem denominada de 'complementação salarial' e que vinha sendo paga sob a nomenclatura de 'Diferença individual Lei 7.923/89', condenando-o, ainda, no pagamento das parcelas vencidas desde o momento em que suprimida, corrigidos e com juros de mora, devendo serem observadas as recomendações do Manual de Orientação de Procedimentos para os Cálculos da Justiça Federal, aprovado pela Resolução n. 242, de 3 de julho de 2001, ou outro manual semelhante que venha a substituí-lo, confirmando os termos da tutela antecipada anteriormente deferida."
5.		Como se nota, o provimento judicial não garantiu à interessada o direito de receber ad eternum o percentual decorrente do Decreto-lei 2.438/1988 sem que este fosse absorvido por reestruturações posteriores de sua carreira.
6.		Cumpre rememorar, no que diz respeito à complementação salarial do Decreto-lei 2.438/1988, que as leis supervenientes que reestruturaram a carreira da interessada expressamente estabeleceram a necessidade de absorver a rubrica questionada por ocasião dos futuros aumentos concedidos à categoria, consoante previu, v. g, a Lei 12.716/2012 em seu art. 14: 
"Art. 14. A Vantagem Pessoal Nominalmente Identificada - VPNI de que trata o art. 9º da Lei nº 11.314, de 3 de julho de 2006, a partir de 1º de fevereiro de 2012, será devida nos percentuais de 100% (cem por cento) para os ocupantes de cargos de nível superior e de 70% (setenta por cento) para os ocupantes de cargos de nível intermediário, incidentes sobre o vencimento básico do respectivo padrão em que o servidor encontrava-se posicionado em 1º de fevereiro de 2012.
Parágrafo único. A VPNI de que trata o caput deste artigo não servirá de base de cálculo para nenhuma outra vantagem ou gratificação e será gradativamente absorvida por ocasião do desenvolvimento no cargo por progressão ou promoção ordinária ou extraordinária, da reorganização ou da reestruturação dos cargos ou das remunerações previstas na Lei nº 11.314, de 3 de julho de 2006, da concessão de reajuste ou vantagem de qualquer natureza e estará sujeita exclusivamente à atualização decorrente de revisão geral da remuneração dos servidores públicos federais." 
7.		Nesse contexto, vale mencionar que a Sefip comparou o valor da remuneração bruta da interessada em dois momentos distintos, fevereiro de 2012 (peça 3) e junho de 2020 (peça 4) , e constatou que houve nesse período aumento suficiente para absorver integralmente a parcela judicial em epígrafe. 
8.		Como se nota, a concessão sub oculis não foi deferida em aderência aos ditames do já mencionado Acórdão 2161/2005-TCU-Plenário, eis que não foram realizadas as devidas absorções da parcela ora inquinada por ocasião das reestruturações na carreira da interessada.  
9.		À guisa de conclusão, a concessão da aposentadoria em exame deve ser considerada ilegal, com negativa de registro do correspondente ato, aplicando-se a orientação fixada no enunciado 106 da Súmula de Jurisprudência do TCU às parcelas indevidamente recebidas pela interessada. 
10. 	Outrossim, de conformidade com o art. 262 do Regimento Interno/TCU, importa determinar à Gerência Executiva do INSS de Fortaleza que faça cessar os pagamentos decorrentes do ato impugnado, sob pena de responsabilidade solidária da autoridade administrativa omissa, podendo ser emitido novo ato após a correção da irregularidade acima descrita. 
11. 	Deve-se, ademais, determinar ao órgão de origem que comunique à beneficiária do ato sobre a deliberação do Tribunal, alertando-a de que o efeito suspensivo proveniente da interposição de eventuais recursos junto ao TCU não a exime da devolução dos valores percebidos indevidamente após a notificação, caso esses recursos não sejam providos. Após, deve ser remetido a este Tribunal documentos comprobatórios de que a inativa foi cientificada do julgamento desta Corte. 
	Ante o exposto, manifesto-me por que seja adotada a deliberação que ora submeto a este Colegiado.
TCU, Sala das Sessões, em 22 de setembro de 2020.
MARCOS BEMQUERER COSTA
Relator